---
title: "Dimorphisme sexuel chez les serpents de mer"
author: "Léa Brohez, Amélie Pierson, Théa Rousseau, Pierre Martin"
format:
  html:
    code-fold: true
    code-tools: true
    toc: true
editor: visual
lang: fr
bibliography: references.bib
---

<!--# Ceci est un commentaire. -->

<!--% Ceci est une consigne. Ne jamais modifier ni déplacer les consignes dans le document ! -->

<!--% Complétez le titre et le nom des auteurs (auteur1, auteur2, auteur3 et auteur 4) dans l'entête YAML.-->

## Introduction et but

<!--% Rédigez une courte introduction de 3 ou 5 phrases qui présente vos données. Ajoutez une phrase de but (que vous remanierez éventuellement en fonction des modèles que vous ajouterez plus tard). Vous pouvez citer la bibliographie en utilisant le formatage Markdown ad hoc et en incluant votre référence au format bibtex dans le fichier references.bib. -->

La transition évolutive de la vie terrestre à la vie aquatique à transformé la morphologie et l'écologie de beaucoup d'espèces de serpents marins. Notamment chez les serpents hydrophiines élapidés et plus précisément les serpents aïpysurine des genres *Emydocephalus* et *Aipysurus*, chez qui l'adaptation à la vie marine aurait pu modifier la sélection naturelle et sexuelle. Ces différents changements s'expriment par un dimorphisme sexuel, c'est à dire par des différences morphologiques entre les individus mâles et femelles.

L'étude de ce dimorphisme nous permettrait de comprendre les contraintes écologiques et comportementales qui feraient évoluer les espèces marines. En particulier, leur morphologie corporelle qui peut nous montrer l'impact des différentes sélections liées à la vie marine.

Le but de cette analyse est de quantifier et modéliser le dimorphisme sexuel chez plusieurs espèces de serpents marins des genres *Emydocephalus* et *Aipysurus* et de déterminer l'influence des sélections sur ces serpents à partir des données mesurées sur différents individus.

<!--% Indiquez ici d'où viennent les données et aussi quel logiciel (et version) vous utilisez pour les analyses. Inspirez-vous des projets du premier module de SDD II. -->

...Matériel et méthodes...

## Analyses

```{r setup, include=FALSE}
# Ceci est nécessaire pour les tests SDD, ne pas utiliser dans un "vrai" projet
if (!"tools:tests" %in% search())
  source(here::here("tests/tools_tests.R"), attach(NULL, name = "tools:tests"))

# Configure Knitr to use AGG as graphic device
knitr::opts_chunk$set(dev = "ragg_png")

# Configuration de l'environnement
SciViews::R("model", lang = "fr")
```

<!--% Importez les données que vous aurez préalablement nettoyées, remaniées et labélisées dans le script R nommé `R/import.R`. -->

```{r import}
# Lecture des données
sea_snake1 <- read$rds("data/sea_snake1.rds")
# Tableau des premières et dernières lignes
tabularise$headtail(sea_snake1)
```

### Description des données

<!--% Chaque étudiant réalise et interprète un graphique pertinent en lien avec le but fixé et les modèles qui seront réalisés. Graphique et interprétation de l'étudiant #1 ci-dessous. -->

```{r chart1}
chart(data=sea_snake1, tail_length~tail_width_max %col=% sex |species  )+
  geom_point(alpha=0.5)
```

... interprétation #1...

<!--% Graphique et interprétation de l'étudiant #2 ci-dessous. -->

```{r chart2}
#chart(data = sea_snake1, body_width ~ svl %col=% sex %shape=% genus | species ) +
#geom_point()
chart(data = sea_snake1, body_width ~ svl %col=% species %shape=% sex | genus ) +
  geom_point(alpha = 0.5)
#chart(data = sea_snake1, ~ body_width %fill=% species %shape=% sex | genus) + 
#geom_bar()
```

On peut voir que le gène Alpysurus est beaucoup plus abondant que l'autre

Il y a autant de mâle que de femelle, c'est assez bien équilibré

L'espèce laevis a une largeur de corp beaucoup plus grande que lers autres

Il n'y a qu'une seule espèce qui porte le gène Emydocephalus

<!--% Graphique et interprétation de l'étudiant #3 ci-dessous. -->

```{r chart3}
chart(data = sea_snake1, head_length ~ head_width %col=% sex | species) +
  geom_point(alpha= 0.5) 
```

... interprétation #3...

<!--% Graphique et interprétation de l'étudiant #4 ci-dessous. -->

```{r chart4}
sea_snake1$nom_scientifique <- factor(paste(sea_snake1$genus, sea_snake1$species))
sea_snake1$sexe_et_age <- factor(paste(sea_snake1$sex, sea_snake1$adult))
 chart(data = sea_snake1, eye_diam ~ adult %fill=% sexe_et_age | nom_scientifique) +
  geom_boxplot()
#chart(data = sea_snake1, eye_diam ~ sexe_et_age %fill=% sexe_et_age | nom_scientifique) +
#  geom_boxplot()
# chart(data = sea_snake1, eye_diam ~ adult %fill=% nom_scientifique | sex) +
#  geom_boxplot()
# chart(data = sea_snake1, eye_diam ~ head_width %col=% nom_scientifique %shape=% sexe_et_age) +
#  geom_point(alpha = 0.50)

# chart(data = sea_snake1, eye_diam ~ head_width %col=% sexe_et_age | nom_scientifique) +
#  geom_point(alpha = 0.50)

```

Chez Aipysurus duboisii, les individus ont un diamètre des yeux médians similaires indépendamment de l'âge et du sexe. Un individu femelle adulte à son diamètre des yeux supérieur à la médiane plus d'1.5 fois supérieur à l'écart interquartile.

Chez Aipysurus eydouxii, les mâles ont des yeux plus grand que les femelles pour dans leur catégorie d'âge. Les diamètres médians des yeux sont plus élevés chez les adultes que chez les jeunes.

Chez Aipysurus follosquama, les femelles adultes ont des yeux plus grand que les mâles adultes sans prendre en compte les valeurs en dehors de l'écart interquartile. C'est l'opposé chez les jeunes où les mâles ont des yeux plus gros que les femelles.

Chez Aipysurus fuscus, les adultes ont une valeur médiane similaire pour le diamètre des yeux mais les mâles ont une plus grande variation de aille supérieure à la médiane.

Chez Aipysurus laevis, les femelles ont des yeux plus grand que les mâles pour dans leur catégorie d'âge.

Chez Emydocephalus annulatus, les adultes ont un diamètre des yeux médian similaire tandisque chez les jeunes les mâles ont des yeux plus grand que les femelles.

### Modélisation

<!--% Chaque modèle doit être décrit à l'aide d'un graphique et d'un tableau résumant le modèle. Les équations paramétrées de tous les modèles doivent être également présentes. L'analyse des résidus sera réalisée et interprétée pour chaque modèle. -->

#### Régression linéaire 1

<!--% Ajustez une régression linéaire simple, multiple ou polynomiale par paire d'étudiants dans cette section (donc, deux modèles pour l'équipe de quatre). -->

```{r lms1Lea-Amelie}
snake_lm1 <- lm(data = sea_snake1, tail_length ~ body_width)
summary(snake_lm1) |> tabularise()
```

-   A REECRIRE -LEA

-   R2 moyennement élevé

-   OAO et pente significatif seuil alpha de 5%

-   pour pente , pour chq augmentation d'une unité de largeur de corps, la longueur de la queue augmente en moyenne de 2.1 unité

-   comme pente sigificative -\> c'est données sont pertinentes de les comparer l'une à l'autre

```{=html}
<!-- -->
```
-   largeur du corps est un excellent prédicteur de la longueur de la queue

-   l'effet est positif , fort et hautement significatif

-   modèle explique une grde partie de la variabilité

-   modèle final permet predire efficacement la longueur de la queue àpd la largeur du corps

```{r lmx1Lea-Amelie}
chart(snake_lm1)
```

... interprétation

```{r lmp1Lea-Amelie}
chart$residuals(snake_lm1)
```

...interprétation

#### Régression linéaire 2

<!--% Ajustez une régression linéaire simple, multiple ou polynomiale par paire d'étudiants dans cette section (donc, deux modèles pour l'équipe de quatre). -->

```{r}
snake_lm2 <- lm(data = sea_snake1, eye_diam ~ head_length)
tabularise(summary(snake_lm2))
```

...interpretation

```{r}
chart(snake_lm2)
```

...interpretation

```{r}
chart$residuals(snake_lm2)
```

...interpretation

#### Modèle linéaire 1

<!--% Construisez un modèle linéaire par paire d'étudiants dans cette section. -->

```{r model1Lea-Amelie}
snake1_lm <- lm(data = sea_snake1, tail_width_max~body_width)
summary(snake1_lm) |> tabularise()
```

...interpretation

```{r grapmodel1Lea-Amelie}
chart(snake1_lm)
```

...interpretation

```{r residuals1Lea-Amelie}
chart$residuals(snake1_lm)
```

...interpretation

#### Modèle linéaire 2

<!--% Construisez un modèle linéaire par paire d'étudiants dans cette section. -->

```{r model2Thea-Pierre}
snake2_lm <- lm(data = sea_snake1, eye_diam ~ (head_length + head_width) * sex)
summary_(snake2_lm)|>tabularise()
```

...interpretation

```{r graphmodel2Thea-Pierre}
#chart(snake2_lm) #on peut pas faire en 2D
```

...interpretation

```{r residuals2Thea-Pierre}
chart$residuals(snake2_lm)
```

interpretation...

#### Modèle linéaire généralisé et/ou mixte 1

<!--% Élaborez un modèle linéaire généralisé ou mixte par paire d'étudiants dans cette section. -->

```{r}
#GLM(M)1Lea-Amelie
#snake1_glm <- glm(data = sea_snake1, sex ~ tail_length , family = binomial)
#summary(snake1_glm) |>tabularise()
```

...interpretation

```{r}
# chartGLM(M)1Lea-Amelie
#chart(snake1_glm)
```

...interpretation

```{r}
# residualsGLM(M)1Lea-Amelie
#chart$residuals(snake1_glm)
```

...interpretation

#### Modèle linéaire généralisé et/ou mixte 2

<!--% Élaborez un modèle linéaire généralisé ou mixte par paire d'étudiants dans cette section. -->

```{r}
# GLM(M)2Thea-Pierre
snake_glm2 <- glm( data = sea_snake1, sex ~ eye_diam, family = binomial)
summary_(snake_glm2) |> tabularise()# transfo adult en facteur
```

...interpretation

```{r}
# 

```

...interpretation

```{r}
# 
```

...interpretation

## Conclusion

<!--% Lorsque toutes les analyses sont réalisées, terminez ce bloc-notes avec 3 à 6 phrases de conclusion en rapport avec ce que vous avez observé dans vos analyses. Quels sont les modèles les plus pertinents que vous retenez ? -->

...vos conclusions ici...

## Références

<!--% N'indiquez rien ci-dessous. Quarto se chargera de rajouter vos références bibliographiques automatiquement. -->
