---
title: "Dimorphisme sexuel chez les serpents de mer"
author: "Léa Brohez, Amélie Pierson, Théa Rousseau, Pierre Martin"
format:
  pdf:
    documentclass: report
    toc: true
editor: visual
lang: fr
bibliography: references.bib
---

<!--# Un rapport est différent d'un carnet de notes. Il ne s'agit donc pas de faire du copier-coller d'un document vers l'autre. Un rapport de synthèse doit être compréhensible sans devoir lire le carnet de notes. Le rapport de synthèse doit être  rédigé avec un style et une présentation adéquats. -->

## Introduction

<!--% Rédigez l'introduction de ce rapport en 5-6 phrases.-->

La transition évolutive de la vie terrestre vers la vie aquatique a entraîné d'importantes modifications morphologiques et écologiques chez de nombreuses espèces de serpents marins. Ce phénomène est particulièrement marqué chez les serpents hydrophiines élapidés, notamment au sein des aïpysurines des genres *Emydocephalus* et *Aipysurus.*

Pour ces espèces, l'adaptation à la vie marine semble avoir modifié les dynamiques de sélection naturelle et sexuelle, ce qui se traduit par un dimorphisme sexuel.

L'analyse de ces différences morphologiques entre les mâles et les femelles est essentielle pour nous permettre de comprendre les contraintes écologiques et comportementales qui influencent l'évolution des espèces marines. Ainsi, l'étude approfondie de leur morphologie corporelle permettrait de mettre en évidence l'impact des pressions sélectives propres à la vie marine.

## But

<!--% Rédigez le but de ce rapport en 2 phrases.-->

L'objectif de cette analyse est de quantifier et de modéliser le dimorphisme sexuel chez plusieurs espèces de serpents marins des genres *Emydocephalus* et *Aipysurus* à partir de mesures biométriques. Ce travail a pour but de déterminer l'impact précis des mécanismes de sélection sur la morphologie de ces serpents marins.

## Matériel et méthodes

<!--% Cette section doit comprendre deux parties. La première partie doit expliciter les données employées et la seconde traiter des analyses réalisées et des logiciels employés.-->

Les données employées sont des mesures biométriques effectuées sur différentes espèces d'Aipysurine, des serpents de mer. Ces mesures ont été réalisées depuis les spécimens conservés dans les musées. Le jeu de données utilisé dans ce rapport diffère légèrement du jeu de données initiale, le jeu modifié comprend uniquement : le genre, l'espèce, les musées, la longueur du museau-cloaque, la longueur de la queue, la largeur de la queue, la longueur de la tête, la largeur de la tête, la largeur du corps, le diamètre de l'oeil, le sexe et le stade du serpent indiquant s'il est juvénile ou adulte.

Les analyses réalisées sont la régression linéaire, le modèle linéaire et le modèle linéaire généralisé. Les analyses sont effectuées à l'aide du logiciel R ( R version 4.4.1) à partir de la [SciviewsBox 2025](https://www.sciviews.org/svbox/) dans le [Saturn Cloud](https://saturncloud.io).

## Résultats

<!--% Présentez les deux modèles les plus pertinents que vous avez sélectionnés. Structurez la section en deux parties avec deux titres de niveau trois.-->

```{r}
#Configuration uniquement pour sdd
if (!"tools:tests" %in% search())
  source(here::here("tests/tools_tests.R"), attach(NULL, name = "tools:tests"))

# Configure Knitr to use AGG as graphic device
knitr::opts_chunk$set(dev = "ragg_png")

# Configuration de l'environnement
SciViews::R("model", lang = "fr")

#Lecture jeu
sea_snake1 <- read$rds("data/sea_snake1.rds")
# Tableau des premières et dernières lignes
tabularise$headtail(sea_snake1)

#ajout sex_bin
sea_snake1$sex_bin <- ifelse(sea_snake1$sex == "m", 1, 0)
```

### Modèle linéaire généralisé : snake_glm1

```{r}
snake_glm1 <- glm(data = sea_snake1, log(body_width) ~ log(svl) + sex_bin, family = gaussian)
summary(snake_glm1) |>tabularise()
```

Le modèle snake_glm1 est le meilleur modèle car il présente une AIC négative, -8.162, qui est aussi la plus basse de tous les modèles testés. Ce modèle linéaire généralisé modélise la relation entre le logarithme de la largeur du corps, *log(body_width)*, et le sexe de l'individu, *sex_bin*.

> Les résultats montrent que :
>
> -   La variable *log(body_width)* a un effet positif et hautement significatif sur la variable réponse, sex_bin.
>
> -   La variable *sex_bin* a également un effet significatif, indiquant une différence marquée entre les deux sexes : mâle et femelle.
>
> -   La valeur très basse de l’AIC montre que la qualité d'ajustement des données est bonne et que la complexité du modèle est faible.

### Modèle linéaire : snake2_lm

```{r}
snake2_lm <- lm(data = sea_snake1, eye_diam ~ (head_length + head_width) * sex)
summary_(snake2_lm)|>tabularise()
```

Le deuxième meilleur modèle est le modèle snake2_lm car il fait parti de ceux ayant une AIC des plus basses, 590. De plus, celui-ci a le R\^2 le plus élevé parmis les modèles testés. Ce modèle linéaire étudie la relation entre le diamètre de l’œil et plusieurs variables morphologiques, notamment : la longueur et largeur de la tête, le sexe ainsi que les interactions entre ces variables.

> Les résultats indiquent que certaines variables morphologiques ont un effet significatif sur le diamètre de l’œil, tandis que les interactions et l’effet du sexe sont plus faibles ou non significatifs.

## Discussion et Conclusion

<!--% En tenant compte du but de votre carnet de notes et de vos résultats, discutez de résultats et proposez des conclusions à votre analyse en 5 à 10 phrases. -->

Notre modèle linéaire nous montre que le diamètre des yeux est influencé par la largeur de la tête et la longueur de celle-ci mais par par les par les paramètres influencés par le sexe mâle. Cela pourrait être dû au fait que le jeu de données compte différentes espèces et que l'influence de la variable "sex" dépendrait aussi de l'espèce.

Notre modèle linéaire généralisé nous montre que le logarithme de largeur du corps est influencée significativement par le logarithme de la longueur museau-cloaque ainsi que par le sexe.

Nous pouvons donc en déduire que puisque le diamètre des yeux est influencé par la largeur de la tête et la longueur de celle-ci ; et le fait que la largeur du corps est influencée par la longueur museau-cloaque, il doit exister des différences morphologiques influencées par la sexe de l'animal.

Il se peut que nous ayons introduit un biais en ne comparant chaque espèce séparément ce qui ferait que des différences morphologiques sexuelles n'aient pas été découvert par nos modèle. Toutes les espèces ayant été comparées ensemble pourraient noyer les différences intra-spécifique au profit d'une vision plus globale inter-spécifique.

## Bibliographie
